【裁判字號】    98,訴,680
【裁判日期】    990729
【裁判案由】    分割共有物
【裁判全文】
臺灣嘉義地方法院民事判決               98年度訴字第680號
原      告  丁○○
訴訟代理人  林德昇律師
            謝耿銘律師
被      告  丙○○○
            戊○○
            甲○○
            財團法人竹崎林姓懷德堂教育基金會
法定代理人  乙○○
上列當事人間分割共有物事件，本院於民國99年7月22日言詞辯
論終結，判決如下：
    主  文
兩造共有坐落嘉義縣竹崎鄉○○段一三四五地號土地、同段一三
四九地號土地，均准予原物分割，其分割方法為如附圖A1、A2、
A3、A4、A5、B1、B2、B3、B4、B5部分所示位置、面積之土地各
分配為如附圖所示之人單獨所有；如附圖A6、B6部分所示位置、
面積之土地則由如附圖所示之人依原持分比例保持共有。
兩造共有坐落嘉義縣竹崎鄉○○段一三六一地號土地，應予變價
分割，其賣得價金按共有人原持分比例分配。
訴訟費用由兩造依原持分比例負擔。
    事實及理由
壹、程序方面：
一、本件被告丙○○○、戊○○、甲○○、財團法人竹崎林姓懷
    德堂教育基金會法定代理人乙○○等人均未於最後言詞辯論
    期日到場，核無民事訴訟法第386 條各款所列情形，爰依原
    告聲請，由其一造辯論而為判決。
二、按訴狀送達後，原告不得將原訴變更或追加他訴。但有下列
    各款情形之一者，不在此限：二、請求之基礎事實同一者，
    民事訴訟法第 255條第1項第2款定有明文。所謂請求之基礎
    事實同一，係指變更或追加之訴與原訴之主要爭點有共同性
    ，各請求利益之主張在社會上可認為同一或關聯，而就原請
    求之訴訟及證據資料，於審理繼續進行在相當程度範圍內具
    有同一性或一體性，得期待於後請求之審理予以利用，俾先
    後兩請求在同一程序得加以解決，避免重複審理，進而統一
    解決紛爭。查本件原告於98年7 月29日起訴時聲明：(一)兩造
    共有坐落嘉義縣竹崎鄉○○段1345地號、1349地號、1361地
    號土地，應予合併分割，並將原附圖所示A 及Ｅ1 部分分予
    被告戊○○；B 及Ｅ2 部分分予被告甲○○；C 部分分予被
    告丙○○○；Ｄ部分分予被告財團法人竹崎林姓懷德堂教育
    基金會；Ｆ及Ｅ3 部分分予原告、(二)訴訟費用按兩造土地持
    分比例負擔。嗣於99年7 月13日具狀變更訴之聲明如主文第
     1、2 、3 項所示。上開變更與原訴之請求間具有共同性，
    且在社會生活上可認為關連，而就原請求之訴訟及證據資料
    ，於審理繼續進行在相當程度範圍內具有一體性，得期待於
    後請求之審理予以利用，故其變更及追加之聲明與原訴之基
    礎事實顯屬同一，故原告所為訴之變更即符合民事訴訟法第
    255 條第1 項第2 款規定，依前說明，應予准許，合先敘明。
貳、實體方面：
一、原告起訴主張兩造共有系爭三筆土地，面積分別為1345地號
    土地839.28平方公尺；1349地號土地552.44平方公尺；1361
    地號土地98.34 平方公尺。系爭兩筆土地並無依法令規定或
    契約約定不得分割之情形，為達土地各自開發利用之目的，
    實有分割之必要，因無法協議分割，請求依裁判為分割。又
    ，系爭1361地號土地，面積僅98.34 平方公尺，共有人達5
    人之多，若以原物分割按各共有人持分分割，將造成各共有
    人依持分比例分得之土地面積過小而無法使用情形，為發揮
    系爭1361地號土地最大效用，請准予變價分割土地，所得價
    金按原共有人持分比例分配之。並聲明如上述更正聲明所示
    。
二、被告丙○○○、戊○○、甲○○、財團法人竹崎林姓懷德堂
    教育基金會法定代理人乙○○等人經本院依法送達嘉義縣竹
    崎地政事務所依原告所提分割方案測繪之土地複丈成果圖，
    均未於言詞辯論期日到庭、亦均未具狀表示意見。惟被告戊○○之前曾到院陳稱：希望分得部分位在1345地號土地，且
    1345地號土地應於東側2 公尺保留寬作為道路使用等語。
三、本院之判斷：
  (一)按訴訟繫屬中為訴訟標的之法律關係，雖移轉於第三人，於
    訴訟無影響，民事訴訟法第254 條第1 項前段定有明文。又
    所謂於訴訟無影響，係指原告或被告不因為訴訟標的之法律
    關係移轉於第三人，而影響關於為訴訟標的法律關係之要件
    而言（最高法院44年臺上字第1039號判例要旨參照）。經查
    ，原告起訴時，系爭1345地號、1349地號、1361地號土地為
    兩造共有，嗣被告甲○○於訴訟繫屬中，於98年9 月30日，
    將其前開共有之三筆土地之所有權應有部分均移轉予訴外人
    己○○，有嘉義縣竹崎鄉地政事務所土地所有權狀影本3 份
    在卷可稽，且訴外人己○○迄至本件言詞辯論終結，均未聲
    請承當訴訟，是本件關於為訴訟標的法律關係之要件，仍不
    得因而指為有欠缺，合先敘明。
  (二)次按分割共有物乃為消滅物之共有狀態，以利土地之融通及
    增進經濟效益，是除非因物之使用目的不能分割，或契約訂
    有不分割之期限，否則各共有人得隨時請求分割共有物，此
    觀諸民法第823 條第1 項規定自明。經查，原告主張系爭13
    45地號、1349地號、1361地號土地為原告及被告丙○○○、
    戊○○、甲○○、財團法人竹崎林姓懷德堂教育基金會、甲○○（已於前開日期將系爭3 筆土地所有權之應有部分均移
    轉予訴外人己○○）所共有，原告應有部分均為1588分之94
    4 、被告丙○○○、財團法人竹崎林姓懷德堂教育基金會應
    有部分各均為1588分之121 、被告戊○○與甲○○應有部分
    各均為1588分之201 。並無不能分割之原因，兩造亦無不分
    割之約定等情，業據其提出土地登記謄本為證，復為被告所
    不爭執。依前揭規定，原告本於系爭土地共有人之地位訴請
    裁判分割，即屬有據。
  (三)又分割之方法不能協議決定，或於協議決定後因消滅時效完
    成經共有人拒絕履行者，法院得因任何共有人之請求，命為
    下列之分配：1 、以原物分配於各共有人；但各共有人均受
    原物之分配顯有困難者，得將原物分配於部分共有人。2 、
    原物分配顯有困難時，得變賣共有物，以價金分配於各共有
    人；或以原物之一部分分配於各共有人，他部分變賣，以價
    金分配於各共有人，民法第823 條第1 項、第824 條第2 項
    ，分別定有明文。再者，共有物之分割方法，應斟酌當事人
    之聲明、共有物之性質、經濟效用及全體共有人之利益等因
    素決之，惟如分配原物有困難時，則應予變賣，以價金分配
    於各共有人，最高法院57年台上字第2117號、51年台上字第
    271 號判例亦可資參照。查系爭三筆土地位於嘉義縣竹崎鄉
    鄉間，由西側台三線沿產業道路進入至1345地號土地，該土
    地上有現由訴外人己○○使用之竹木鐵皮屋頂平房1 間（即
    本院卷第124 頁所附嘉義縣竹崎地政事務所99年4 月20日土
    地複丈成果圖A 、B 部分），及所有權人不詳，目前無人使
    用之磚木造平房1 間（即前揭複丈成果圖D 部分）；1361地
    號土地上有訴外人林喜平所有，目前無人使用之磚木造煙窯
    （即前揭複丈成果圖C 部分）；1349地號土地上則有所有權
    人不詳，目前無人使用之磚木造平房4 間及廁所1 間（即前
    揭複丈成果圖E 、F 、G 、H 部分）等情，亦經本院勘驗屬
    實，有本院98年10月16日勘驗筆錄及嘉義縣竹崎地政事務所
    99年4 月22日嘉竹地測字第0990000131號函文檢送之前揭土
    地複丈成果圖1 份在卷為憑；復據原告以99年5 月13日民事
    準備書狀陳明在卷，且為被告所均不爭執。其中1361地號土
    地面積僅98.34 平方公尺，有土地謄本在卷可憑，又如前述
    ，目前全體共有人皆未使用該土地，倘依各共有人持分比例
    為原物分割，勢將造成各共有人分得之土地面積過小，造成
    土地利用困難，嚴重減損土地經濟效益及影響全體共有人之
    利益，應以變價分割為宜，且拍賣所得價金依原共有人持分
    比例分受，對各共有人亦無任何不利益，應屬允當之分割方
    案。參綜上情，本院認原告所提如主文第1 、2 項所示分割
    方案，合於全體共有人所有權應有部分之比例及系爭土地分
    管使用之現狀，兼顧系爭土地分割後之完整性及土地之利用
    ，並為絕大多數共有人即被告丙○○○、甲○○、財團法人
    竹崎林姓懷德堂教育基金會，及甲○○之權利繼受人己○○
    所均不爭執。雖被告戊○○曾到庭主張希望依其持分所獲分
    配部分均能位在1345地號土地上等語。但系爭三筆土地皆為
    一般農業區甲種建築用地，土地分割並無特別限制；惟如申
    請土地合併分割則應以同一地段、地界相連、使用分區及使
    用性質均相同之土地為限；而系爭1345地號土地與1361地號
    土地中間隔有同段1357地號土地、系爭1345地號土地與1349
    地號土地，更有同段1346地號、1347地號、1348地號等土地
    存在其間，依前開說明，並不能申請土地合併分割等情，亦
    有嘉義縣竹崎地政事務所98年3 月30日嘉竹地登字第098000
    1503號覆函、地籍圖謄本在卷可按。是被告戊○○前開主張
    於現行法令規定不合，自非允當。故本院認原告所提分割方
    案應已兼顧全體共有人意願、權利比例、分割後土地之經濟
    效益，而屬妥適。從而，原告請求將系爭三筆土地予以分割
    如主文第1 、2 項所示，為有理由，應予准許。
四、又按因共有物分割、經界或其他性質上類似之事件涉訟，由
    敗訴當事人負擔訴訟費用顯失公平者，法院得酌量情形，命
    勝訴之當事人負擔其一部。民事訴訟法第80條之1 亦有明文
    。而因分割共有物之分割方案，係屬法院依職權所定，兩造
    所提出之分割分案，係供法院於決定分割方案之參考，是本
    件原告之請求雖有理由，然被告就本件分割方案所提出之防
    禦方法，亦屬防禦其權利所必要，若由被告丙○○○等4 人
    負擔全部訴訟費用顯有失公平，爰就本件訴訟費用之分擔，
    酌定由兩造如主文第3 項所示比例分擔。
五、據上論結，本件原告之訴為有理由，依民事訴訟法第385 條
    第1 項前段、第80條之1 、第85條第1 項後段，判決如主文
    。
中    華    民    國    99    年    7     月    29    日
                  民事第二庭法  官  陳思睿
以上正本係照原本作成
如對本判決上訴須於判決送達後20日內向本院提出上訴狀。
中    華    民    國    99    年    7    月    29     日
                            書記官  張富

司法院資訊處製作；財團法人民間司法改革基金會備份。
